【裁判字號】    94,易,1368
【裁判日期】    950123
【裁判案由】    家庭暴力罪之傷害等
【裁判全文】
臺灣臺北地方法院刑事判決              94年度易字第1368號
    公  訴  人  臺灣臺北地方法院檢察署檢察官
    被      告  庚○○
    選任辯護人  應明銓律師
    被      告  辛○○
上列被告等因家庭暴力罪之傷害等案件，經檢察官提起公訴（九
十四年度偵字第一二一三○號），經本院判決如下：
    主  文
庚○○傷害人之身體，處拘役伍拾日，如易科罰金，以佰元折
算壹日。
辛○○傷害人之身體，處拘役伍拾日，如易科罰金，以佰元折
算壹日；又公然侮辱，科罰金壹仟元，如易服勞役，以佰元折
算壹日。
    事  實
一、緣庚○○與辛○○兄弟關係，均同居於臺北市○○區○○街
    五八號七樓，而庚○○與丁○○於民國九十二年十二月間舉
    行公開結婚儀式後，為夫妻關係並同居於前開庚○○住處，
    故三人均具有家庭暴力防治法第三條第一款、第二款、第四
    款之家庭成員關係。丁○○雖於九十三年四月間離去前開原
    辛○○之居住地，但與辛○○二人尚未協議覓得共居地之期
    間，庚○○、辛○○二人不耐丁○○多次前往為履行同居義
    務之請求，為不欲丁○○於前開東豐街住處停留：
  (一)庚○○於九十三年六月十五日上午十時許，在前開東豐街住
    處七樓電梯間等特定多數住戶、訪客得出入之場所，見員警
    前來商請丁○○、及陪同前來之丙○○離去仍遭拒絕，竟基
    於侮辱丁○○之故意，向在場員警稱：把這個「瘋婆子」帶
    走等語，辱罵丁○○。
  (二)辛○○於九十三年六月十七日下午九時許，在前開東豐街住
    處一樓電梯內，因拒絕丁○○前往履行同居義務之請求，為
    妨害丁○○行使上開權利，即基於傷害他人身體之故意，徒
    手拉住丁○○手臂、往電梯外拖出，與之發生拉扯，因驟然
    施力、放力，使丁○○猛然失去平衡倒地，致丁○○受有頭
    部挫傷、右手腕、手部、左手、雙膝、小腿多處瘀傷等傷害
    ，而以此強暴、脅迫之手段，迫使丁○○離開電梯返回娘家
    。
  (三)庚○○於九十三年六月二十九日凌晨零時許，在上開東豐街
    住處一樓電梯內，因拒絕丁○○前往履行同居於該處之請求
    ，竟強行抓住丁○○雙臂，掌摑丁○○，將丁○○強行拉扯
    至大門馬路旁，致丁○○受有左臉頰瘀傷、左眼角膜擦傷、
    雙側上肢多處瘀傷等傷害，以此強暴、脅迫之手段，迫使丁○○步出電梯離去。
二、案經被害人丁○○訴請臺灣臺北地方法院檢察署檢察官偵查
    起訴。
    理  由
一、訊據被告庚○○就於前揭事實欄(二)所示之時地，因拒絕告訴
    人丁○○進入前開東豐街住處，拉住告訴人雙臂以拉離電梯
    ，致告訴人頭部著地、倒地等事實，於本院調查、審理時均
    坦承不諱，惟仍矢口否認有何傷害、妨害他人行使權利之犯
    行，辯稱：告訴人並無返回該處居住之權利，因該處為伊之
    住處，告訴人於結婚後雖曾經居住該處，但無多時即已搬離
    ，此舉應係同意分居之意，告訴人至該處均係為騷擾，告訴
    人無權如此，告訴人如何受傷，並不知情云云。且被告庚○○之辯護人亦為被告辯稱：告訴人並無返家之權利、先前返
    家均係騷擾，故被告庚○○自有權將告訴人拖離電梯等語。
    經查：
  (一)上開事實欄(二)之事實，除據告訴人指訴歷歷外：
    1.業據被告於本院調查時坦承：當時係要求告訴人離開，而
      告訴人不肯，故以雙手拉扯告訴人雙臂、將告訴人拉離電
      梯，期間伊放手時因告訴人尚在掙扎，告訴人即重心不穩
      向後仰、頭部著地等情明確（見本院九十四年十月二十八
      日筆錄第二、四頁）；
    2.核與證人即告訴人之母己○○於本院證稱：當時被告庚○○站在電梯外抓住告訴人之肩膀、雙臂硬將告訴人拉出電
      梯，告訴人出電梯後，被告庚○○隨即將手放開，致告訴
      人往後仰倒、頭部著地等情相合（見本院九十五年一月九
      日筆錄第九頁）；
    3.此外，並有家庭暴力事件驗傷診斷書（檢驗日期為九十三
      年六月十八日，見他字卷第七頁）在卷可稽；故可認告訴
      人該日確實受有有頭部挫傷、右手腕、手部、左手、雙膝
      、小腿多處瘀傷之事實。
    4.綜上，以診斷證明書驗傷診斷之日期與案發時間緊密連接
      ，期間並無其餘證據可認有他力造成告訴人其餘傷勢，再
      輔被告庚○○自承之事實、證人所述之過程，告訴人受有
      之右手腕、手部、左手、雙膝、小腿多處瘀傷，確實肇因
      於被告庚○○之拉扯重力，而告訴人所受頭部挫傷之傷害
      ，則係亦因被告庚○○施重力後，使告訴人為反抗而同施
      反向拉扯力，但被告庚○○明知無預警猛然停止施力，告
      訴人之反向拉扯力作用下即可導致告訴人仰身倒地，竟仍
      驟然停止施力，故告訴人頭部挫傷，亦係被告庚○○所致
      ，故被告庚○○施以強暴腕力，致告訴人受傷，並離去電
      梯、無法於該地停留、居住之事實，堪以認定。被告庚○○抗辯：告訴人傷勢來源不明云云，委無足採。
  (二)按夫妻互負同居之義務。但有不能同居之正當理由者，不在
    此限，民法第一千零一條定有明文，此乃婚姻本質之彰顯，
    故規定夫妻應以永久共同生活為目的，而互負履行同居之義
    務。惟究與夫妻住所之設定有別，蓋住所乃決定各項法律效
    力之中心地，然民法並未強制規定自然人應設定住所，且未
    明定應以住所為夫妻履行同居義務之唯一處所，是夫妻履行
    同居義務之處所並不以住所為限，故本件被告庚○○、告訴
    人依法既已舉行公開之結婚儀式、有二以上之證人，即屬民
    法上之夫妻，雖迄未為結婚之登記、戶籍各設於原生家庭，
    並無共同之住所，然仍互負有同居之義務，告訴人自有權向
    被告庚○○請求履行同居之義務，而與被告庚○○停留、居
    住同一地點，即臺北市○○街五八號七樓。被告庚○○雖稱
    ：雙方事實上主觀已經同意分居云云，惟已遭告訴人否認，
    且被告另自承：告訴人雖曾經離家，然迄九十三年六月上旬
    仍有數度返家、要求共同居住，雙方仍在溝通共同居住之處
    所等情相參（見被告九十四年十月二十八日庭提答辯狀），
    告訴人主觀實非同意「分居」，自不得以被告庚○○片面之
    意、未住同處之客觀，即認定該被告庚○○之住所非屬可履
    行同居之處。被告辯護人另欲以：被告家中自九十三年六月
    九、十日遭不明人士電話騷擾、接獲大批披薩、遭謊報一一
    九、送傳單等情逕認屬「告訴人所為」，而主張被告庚○○
    有不為同居之正當理由、告訴人不得返回臺北市○○街五八
    號七樓，故聲請傳喚證人楊淑雲、范姜秀雪、及調查九十三
    年六月九日、十日之消防局出勤員警為佐。惟除上開證人縱
    為證人，亦均無法證明「不明人士」、訂披薩即屬被告外，
    甚或被告辯護人主張之告訴人謊報一一九部分事實縱然屬實
    ，以此事由尚屬「細故」，非「不堪為共同生活之虐待」，
    自非得拒卻告訴人請求履行同居義務之正當理由，仍得以被
    告庚○○之住所為同居義務之履行地，臺灣高等法院九十四
    年度家護抗字第一一號民事裁定亦同此認定（見該裁定第三
    、四頁），是以告訴人與被告仍為夫妻關係存續中，告訴人
    雖未設籍被告庚○○住所，於告訴人主觀亦為履行同居義務
    、被告庚○○客觀並無不履行同居義務之正當理由，自應仍
    有繼續共同努力維護婚姻、並同負有履行同居之義務，而應
    與告訴人同居一處，故告訴人有權於事發地點停留、居住；
    故被告傷害告訴人，並以強暴、脅迫方式使告訴人離去其有
    權同居處所之事實堪以認定。另被告辯護人以被告庚○○有
    不履行同居義務正當理由為由，所聲請之上開證人、證據自
    亦無傳喚、調查之必要，同此陳明。
  (三)至(1)證人即被告之母戊○○雖證稱：並未見被告庚○○拉扯
    告訴人等語，惟被告庚○○已證稱：母親戊○○係伊將告訴
    人拉出電梯跌倒後二、三十分鐘後始至現場等語（見本院九
    十五年一月九日筆錄第十一頁），故證人戊○○自非現場目
    擊證人，所陳難為有利於被告庚○○之認定；(2)證人即該日
    到場處理之消防局救護人員壬○○、甲○○、證人即告訴人
    之弟丙○○該日發生情形均無法記憶，已經證人陳稱明確，
    此部分即無可採酌為本件事實之認定。(3)被告庚○○辯護人
    臺北市政府警察局大安分局瑞安街派出所當日前往處理員警
    ，經告訴人、證人己○○證稱：倒地後方報警處理等情，是
    該員警已無法就現場情形為證，故無調查之必要；併此敘明
    。
二、另訊據被告辛○○就前揭事實欄(一)所示之時地，在大樓電梯
    口，員警、告訴人、告訴人之弟丙○○面前，向員警稱：把
    這個「瘋婆子」帶走等語乙節，及於前揭事實欄(三)所示之時
    地，在一樓大樓電梯口拉扯、推擠告訴人出電梯等事實，於
    本院調查、審理時均坦承不諱，惟仍矢口否認有何公然侮辱
    、傷害、強制之犯行，辯稱：該大樓電梯處並非公然之處所
    ，且係向員警陳述，並非辱罵告訴人，更沒有甩告訴人巴掌
    ，而告訴人之傷勢不知從何而來，亦非伊所造成云云。被告
    辛○○之辯護人亦為被告辯稱：告訴人並無返家之權利、先
    前返家均係騷擾，故被告辛○○自有權將告訴人拖離電梯，
    至於告訴人前後所提二張診斷證明書傷勢記載前後不同，顯
    有可疑等語。經查：
  (一)上開事實欄(一)之事實：
    1.業據被告辛○○於本院偵查中、調查、審理時迭次坦承：
      係於員警面前請員警將這個「瘋婆子」帶走等情不諱（見
      他字卷第二四、八七頁、及本院九十四年十月二十八日筆
      錄第三頁、九十四年十二月五日筆錄第十六頁），核與告
      訴人指訴情節大致相合（見本院九十四年十二月五日筆錄
      第四頁），而證人即現場處理員警乙○○亦證稱：於東豐
      街五八號七樓處理時，被告辛○○即返家等情，是上開被
      告辛○○於員警面前請員警將「瘋婆子」帶走，而被告辛○○所指欲員警帶走之人為告訴人，故被告辛○○指告訴
      人為「瘋婆子」之意甚明，其辱罵告訴人之事實，至為明
      確。
    2.按刑法上之公然侮辱罪，祗須侮辱行為足使不特定人或多
      數人得以共見共聞，即行成立（參照院字第二○三三號解
      釋），所謂公然，係指不特定多數人得以共見共聞之狀態
      ，不以實際上果已共見共聞為必要，但必在事實上有不特
      定人或多數人得以共見或共聞之狀況。又此多數人固指人
      數眾多，而包括特定之多數人在內。據被告辯護人提出之
      被告住處大樓大門照片外信箱數目顯示（見被告九十四年
      十一月四日陳報狀後附照片）：該棟大樓住戶應係十六戶
      等情，則以該樓梯間即為公寓住戶、不特定訪客得出入之
      場所相參，而以十六戶之住戶人數、前往訪客相加乘，縱
      有大樓大門隨時上鎖、並有保全人員管制出入、該時並無
      他人經過等情，該樓梯間實亦屬特定之多數人可得共見、
      共聞之處所，而被告辛○○於該處辱罵他人，亦屬刑法第
      三百零九條之「公然」侮辱，辯護人所稱：並非「公然」
      云云，顯有誤會。
  (二)上開事實欄(三)之事實：
    1.業據被告辛○○就於前揭時地與告訴人於住處七樓門口即
      發生爭執，後又將告訴人拉至住處一樓大門等事實，於本
      院調查、審理時均坦承不諱（見九十四年十月二十八日筆
      錄第三頁），而告訴人並就因被告辛○○之拉扯、掌摑，
      造成左臉頰瘀傷、左眼角膜擦傷、雙側上肢多處瘀傷等傷
      害，隨即、翌日至醫院驗傷等情，於本院結證歷歷，且證
      人即現場處理之臺北市政府警察局大安分局瑞安派出所警
      員蔡東瀛於偵查中亦證稱：伊至現場處理時，被告辛○○
      、告訴人已在馬路旁，告訴人即有表示因被告辛○○不讓
      告訴人返家尋找夫婿，而遭被告辛○○拉扯，並將前往驗
      傷等語（見他字第一○○頁）；此外復有國防大學國防醫
      學院三軍總醫院、財團法人國泰綜合醫院內湖分院家庭暴
      力事件驗傷診斷書（檢驗日期分別為九十三年六月二十九
      日、六月三十日，見他字卷第八、九頁）可資相佐。
    2.又被告辛○○雖否認曾經掌摑告訴人，惟告訴人於國防大
      學國防醫學院三軍總醫院之診斷證明書中已記載：左臉頰
      瘀傷、左眼角膜擦傷明確，且眼角膜之傷勢係經被告主訴
      視力模糊後會診眼科醫師為Ｘ光檢查，自無錯誤，而一般
      瘀傷、眼角膜擦傷均屬數週方會癒合，並有該院九十四年
      十二月一日集逵字第○九四○○二二四三三號函在卷可稽
      ；雖隔日之財團法人國泰綜合醫院內湖分院家庭暴力事件
      驗傷診斷書中並未記載該傷勢，但係因：告訴人主訴已至
      三軍總醫院驗傷，僅特別要求檢視下肢傷勢，且臉部瘀傷
      已經消腫，無明顯傷口，故並未注意等情，亦經財團法人
      國泰綜合醫院內湖分原九十四年十二月二日（九四）湖行
      字第四九二號函附卷足參；且與本件十日前即事實(二)九十
      三年六月十八日之上開家庭暴力事件驗傷診斷書相較，可
      知：左臉頰瘀傷、左眼角膜擦傷均屬新傷；再以同時產生
      之左臉頰、左眼之傷勢，與一般遭掌摑情形相合，輔以告
      訴人證稱：遭被告辛○○掌摑等情相符；自可認定被告辛○○於前開(三)之時地掌摑告訴人之事實。
    3.此外，告訴人因被告辛○○於事實欄(二)之時地家庭暴力行
      為，向法院聲請核發民事通常保護令獲准之事實，亦有臺
      灣士林地方法院九三年度家護字第二五九號民事通常保護
      令（見他字卷第二九頁）、臺灣高等法院九三年度家護抗
      字第二四三號民事裁定（見他字卷第八○頁）、最高法院
      九十四年度台抗字第四一二號民事裁定再抗告駁回之書記
      廳通知書（見他字卷第八三頁）可資酌參。
    4.而告訴人顯有返回被告辛○○、庚○○共居處所，以對被
      告庚○○履行同居義務、權利乙節，已如前述，故被告辛○○傷害告訴人，並以強暴、脅迫方式使告訴人離去其有
      權居住處所之事實堪以認定。
    5.至告訴人雖另陳稱：同日尚受有下肢即雙膝、小腿瘀傷等
      情，但已經財團法人國泰綜合醫院內湖分院函稱：該下肢
      部份為舊傷等情（見同上開函），且與本件事實(二)所載之
      傷勢：雙膝、小腿多處瘀傷等傷害相符，故該部分傷勢尚
      難認定為被告辛○○所致，二醫院前後所為驗傷亦無歧異
      ，併此敘明。
  (三)綜上所述，本件事證明確，被告庚○○、辛○○二人犯行洵
    堪認定，應予依法論科。；
三、核被告庚○○、辛○○分別就事實欄(二)、(三)之行為均係犯刑
    法第三百零四條第一項之強制罪、第二百七十七條第一項之
    傷害罪，屬家庭暴力防治法第二條第二項之家庭暴力罪。被
    告庚○○、辛○○此部分欲以傷害之強暴、脅迫手段，以遂
    妨害告訴人停留該處以求履行同居權利之目的，故所犯之二
    罪間，有方法結果之牽連關係，依刑法第五十五條之規定，
    應從較重之傷害罪處斷。另被告辛○○就事實欄(一)之行為，
    則係犯刑法第三百零九條第一項公然侮辱罪。被告辛○○所
    犯上開傷害罪、公然侮辱罪，犯意個別，行為互殊，應分論
    併罰。本院爰審酌被告二人雖迄辯論終結為止未能坦然悔悟
    ，然本件起因係因家庭同居地點之細故，與告訴人分別曾為
    家庭成員，被告庚○○迄今與告訴人尚存有婚姻關係，並衡
    量被告其餘之犯罪動機、目的、犯罪時所受之刺激、犯罪之
    手段、被告之品行、智識程度、犯人與被害人平日之關係、
    犯罪所生之危險或損害、犯罪後之態度等一切情狀，判處如
    主文所示之刑，並諭知易科罰金、易服勞役之折算標準，以
    示懲儆。
據上論斷，應依刑事訴訟法第二百九十九條第一項前段，刑法第
二百七十七條第一項、第三百零四條第一項、第三百零九條第一
項、第五十五條、第四十一條第一項前段、第四十二條第二項、
第五十一條第十款，罰金罰鍰提高標準條例第一條前段、第二條
，判決如主文。
本案經檢察官張志全到庭執行職務
中    華    民    國    95    年    1     月    23    日
                  刑事第四庭  審判長法  官  劉慧芬
                                    法  官  黎惠萍
                                    法  官  郭惠玲
如不服本判決，應於判決送達後十日內，向本院提出上訴狀。
上正本證明與原本無異。
                                    書記官  鄭雅文
中    華    民    國    95    年    1     月    25    日
附錄本案論罪科刑法條全文：
刑法第二百七十七條普通傷害罪
傷害人之身體或健康者，處三年以下有期徒刑、拘役或一千元以
下罰金。
犯前項之罪因而致人於死者，處無期徒刑或七年以上有期徒刑；
致重傷者，處三年以上十年以下有期徒刑。
刑法第三百零四條強制罪
以強暴、脅迫使人行無義務之事或妨害人行使權利者，處三年以
下有期徒刑、拘役或三百元以下罰金。
前項之未遂犯罰之。
刑法第三百零九條公然侮辱罪
公然侮辱人者，處拘役或三百元以下罰金。
以強暴犯前項之罪者，處一年以下有期徒刑、拘役或五百元以下
罰金。


司法院資訊處製作；財團法人民間司法改革基金會備份。
